【裁判字號】    99,重訴,143
【裁判日期】    990727
【裁判案由】    返還房屋等
【裁判全文】
臺灣板橋地方法院民事判決             99年度重訴字第143號
原      告  乙○○
訴訟代理人  張景豐律師
被      告  舜瓏企業有限公司
法定代理人  甲○○
訴訟代理人  洪淑芬律師
上列當事人間請求返還房屋等事件，經本院於民國99年7月6日言
詞辯論終結，判決如下：
    主  文
原告出租被告之坐落門牌台北縣三重市○○街255巷67號、69號
之1至3層樓房及4樓增建建物，自民國99年4月1日起增加租金為
每月新台幣捌萬元。
原告其餘之訴及假執行之聲請均駁回。
訴訟費用由被告負擔1/3；其餘由原告負擔。
    事實及理由
一、原告主張：
（一）其於民國98年間應買本院97年度執字第35042號分割共有
      物強制執行事件之不動產，以新台幣（下同）1412萬元拍
      定取得坐落台北縣三重市○○段1090、1091地號土地及其
      上建物即三重市○○街255巷67號、69號1至3層樓房及4樓
      增建部分全部所有權（下稱系爭建物），此有土地及建物
      登記謄本可稽。因系爭建物前曾於83年7月30日，由當時
      不動產所有權人吳建煌出租予被告，每月租金為5000元，
      原告乃依法繼受該不定期限繼續租賃契約。
（二）按土地法第100條第1款所謂收回自住，包含收回出租之房
      屋，以供自己營業之使用，此有司法院院解字第3489號解
      釋及最高法院48年台上字第853號、51年台上字第370號判
      例可稽。其應買系爭房地之目的，原即為供自己營業之使
      用，原告業成立睿華有限公司，從事塑膠皮、布、板、管
      材之製造及塑膠日用品等之製造，此有睿華有限公司設立
      登記表可證。故為收回以供自己營業之使用，先於98年12
      月9日以三重正義郵局005399號存證信函催告被告，聲明
      為收回自住，兩造之租賃契約將於99年1月31日終止，被
      告於99年2月1日騰空遷出，上開函件業經被告於98年12月
      14日收受，此復有上開郵局存證信函及收件回執可證。詎
      被告迄今猶不搬遷，是原告先位聲明主張依土地法第100
      條第1款終止租賃契約收回系爭房屋，應屬於法有據。
（三）如認兩造間租賃關係繼續存在，因系爭房地係在工業區，
      作工廠使用，並非供住宅使用，不受土地法第97條第1項
      規定之限制。且上開地號土地每筆面積均為88平方公尺，
      每平方公尺原規定地價均為3萬5100元，申報地價均為832
      0元，2筆土地規定地價總額共為617萬7600元（計算式：
      35100×88×2＝0000000）元；申報地價總額則為146萬43
      20元（計算式：8320×88×2＝0000000）。又系爭建物門
      牌67號現值為33萬7200元、69號則為36萬4900元，此復有
      台北縣政府稅捐稽徵處房屋稅籍證明書可證。是以系爭房
      地如採規定地價連同建物現值共為687萬9700元；如採申
      報地價計算總價亦達216萬6420元，如以年息10%計算租金
      ，系爭房地年租金為68萬7970元或21萬6642元，然目前被
      告繳付之年租金僅為6萬元，顯然悖乎市場行情甚遠。
（四）再者，系爭房地門前臨仁愛街255巷巷道，此巷道寬約8公
      尺，巷道兩側可停車，中間為單行道，系爭房地距仁愛街
      巷口約60公尺許，此有現場照片6幀附呈可稽，其於98年
      間之拍定價格為1412萬元，此復有97年度執字第35042號
      執行事件不動產權利移轉證書可證。另97年度執字第
      35042號強制執行程序進行中，曾委託遠見不動產估價師
      事務所鑑價，經該所於97年6月19日鑑定系爭房地價格合
      計為1566萬餘元，該鑑定報告中就系爭建物收益月租金一
      事，亦曾分別訪談崔媽媽基金會認每坪月租金為450元；
      仁愛租屋資訊認每坪月租金為440元；城市租屋族認每坪
      月租金為430元。以系爭建物原有118.70坪，另增建77.04
      坪，合計共為195.74坪，按上開中價以每坪月租金440元
      計算，計得8萬6126元，是原告以8萬元計算請求損害金及
      調整月租金，應屬平允。
（五）被告自99年2月1日起，既對系爭房地已無租賃關係，其無
      權占有系爭房地，對原告自構成侵權行為。原告應得依民
      法第184條侵權行為之法律關係，及適用最高法院49台上
      字第1230判例「土地法第97條及實施都市平均地權條例第
      42條、第43 條，關於房屋及基地計收租金之規定，於損
      害賠償事件雖非當然一體適用，然亦未嘗不可據為計算賠
      償之標準」意旨，訴請被告給付每月以8萬元計算之損害
      金，另依據民法第442條之請求權，合併為備位聲明調整
      租金等語。
（六）先位聲明：
      被告應自坐落台北縣三重市○○街255巷67號、255巷69號
      1至3層樓房及4樓增建部分遷出，將房屋返還原告。並應
      自99年2月1日起至遷讓房屋日止，按月給付原告8萬元計
      算之損害金。請准原告提供擔保宣告假執行。
      備位聲明：
      被告應給付原告16萬元，並自99年4月1日起再按月給付原
      告8萬元之租金。請依職權宣告假執行。
二、被告則以：
（一）本件原告就其與系爭不動產前所有權人吳建煌間，存在有
      不定期租賃關係並不否認，且原告係依拍賣程序買得系爭
      土地及建物，故繼受吳建煌與被告間之不定期租賃，合先
      敘明。
（二）依土地法第100條第1款規定「出租人非有左列情形之一，
      不得收回房屋‧‧‧一、出租人收回自住或重新建築時」
      。揆諸最高法院判例意旨，不定期租賃之出租人若要主張
      收回自住，必需證明確有自住之必要，且有正當理由為限
      。原告於起訴狀中僅泛稱當初買受系爭房地之目的，即為
      供自己營業使用，然原告係於98年拍定買受該房地，於99
      年3月10日登記成立睿華有限公司，原告係一家庭主婦，
      從未從事任何商業行為，且原告目前亦未從事該相關業務
      ，其之所以買受系爭房地，並非為從事該相關事業，其成
      立公司僅係為製造符合收回被告房地之用，而非確有營業
      使用之必要。原告並未證明其有收回該房地自己營業使用
      之必要，及是否無其他房地可供營業使用，故原告雖於98
      年12月9日寄發存證信函予被告，並告知被告收回自用終
      止租約之意，並聲稱兩造租賃契約於99年1月31日終止之
      情，惟被告收受原告終止租約之存證信函時，原告並無提
      供其確係收回自住之證明，且被告認原告己有房地可作為
      營業之用，並無收回自用之必要，其終止租約難認合法有
      效。雙方之不定期租賃契約尚在存續中，其已將99年2月
      起至6月止之租金部分提存，被告對房屋之繼續使用，並
      非無權使用，且被告皆依約交付租金，並無故意或過失侵
      害他人權利之行為，原告主張被告無權占有並依侵權行為
      主張損害金即無理由。
（三）另依土地法第97條、土地法施行法第25條規定，計算建築
      物價值時，除以估定價額為準外，應扣除被告已支付之整
      修成本約200萬元，始為合理，故原告請求以8萬元計算損
      害金及調整月租金，亦屬無理由等語置辯。並為答辯聲明
      ：原告之訴駁回。請准供擔保宣告免為假執行。
三、本件經依民事訴訟法第270 條之1 第1 項第3 款規定，整理
    並協議簡化爭點及不爭執點後，兩造同意僅就協商簡化爭點
    所陳述之事實及主張之法律關係為論斷。
四、兩造不爭執之事實：
   （一）原告於98年9月17日向本院執行處拍定取得系爭房地之
         所有權，其拍定價金為1412萬元，已取得權利移轉證
         書並登記為所有權人。
   （二）被告於83年間，向系爭建物原所有權人吳建煌以每月
         5000元之租金承租系爭建物，其租賃期限為不定期。
   （三）原告於98年12月間寄發存證信函，通知被告收回系爭
         房屋由其本人居住，租約將於99年1月31日終止。該止
         約意思表示存證信函於98年12月10日送達被告。
五、原告主張兩造間租賃契約業已終止，被告應返還房屋，如租
    賃契約仍存續被告應給付損害金或調整租金為每月8萬元等
    情，則為被告所否認，並以前開情詞置辯，是本件應予審究
    之爭點厥為：
（一）原告有無單方終止系爭建物租賃契約之解除權。
（二）原告請求調整系爭建物租金為每月8萬元有無理由。
    玆分述如下：
六、原告有無單方終止系爭建物租賃契約之解除權：
（一）按土地法第100條第1款所謂收回自住，依司法院院解字第
      3489號解釋，固屬包含收回出租之房屋，以供自己營業之
      使用者在內，惟此種收回自住，既僅以供出租人自己營業
      之使用為限，則收回以供出租人與他人共同經營事業之使
      用，即與僅供出租人自己營業之使用者有間，自難謂為亦
      在得收回自住之列。又租賃契約定有存續期間，同時並訂
      有以出租人確需自住為收回之解除條件者，必於條件成就
      時，始得終止租約。所謂自住，係指客觀上有收回自住之
      正當理由及必要情形，並能為相當之證明者而言，不以主
      觀情事之發生為已足（參照最高法院42年台上字第981號
      、48年台上字第228號判例意旨）。
（二）原告主張其成立睿華有限公司，從事塑膠皮、布、板、管
      材之製造及塑膠日用品等之製造，為收回以供自己營業之
      使用，合於土地法第100條第1款之規定，得予止約云云。
      經查，原告所述成立睿華有限公司之情，固有其提出之設
      立登記表在卷可證，然原告於98年12月間寄發被告之存證
      信函，僅通知被告將「收回自住」，並未敘明係為收回以
      供睿華有限公司營業之使用，有原告所提存證信函附卷可
      稽。再者，該睿華有限公司係於99年3月1日訂定公司章程
      、同年月10日由主管機關台北縣政府核准設立登記，此均
      有原告提出之設立登記表及台北縣政府函附卷可憑。顯見
      ，原告於98年12月間寄發被告之存證信函，不具備所謂收
      回以供自己營業使用之客觀條件。
（三）又縱然原告於98年12月間，已預期將在系爭建物設立睿華
      有限公司營業，乃提前於98年12月間對被告為終止租約之
      意思表示。惟查，此亦不過係為獨立於原告人格之外之第
      三人睿華有限公司營業之用，並非為原告本人營業使用，
      參酌上開判例意旨所示「與僅供出租人自己營業之使用者
      有間，自難謂為亦在得收回自住之列」，本件原告所述不
      合於土地法第100條第1款之要件。從而，被告抗辯原告不
      得依該條款主張收回自住及終止兩造間租賃契約，應屬可
      採信，原告應無單方解除權。故參照最高法院98年度第2
      次民事庭會議決議「基於保護民法債編修正前之既有秩序
      ，以維護法律之安定性，民法債編修正前成立之租賃契約
      ，無適用修正民法第425條第2項規定之餘地」之意旨，本
      件被告主張其於83年間，與系爭建物原所有權人成立之不
      定期限租約尚屬存在之情，核屬有據，其既為承租人，自
      屬有權使用系爭建物，從而原告先位訴訟標的主張終止租
      約，被告無權占有，其受有損害云云，俱屬無據，不應准
      許。
七、原告請求調整系爭建物租金為每月8萬元有無理由：
（一）按租賃物為不動產者，因其價值之昇降，當事人得聲請法
      院增減其租金，但其租賃定有期限者，不在此限。民法第
      442條定有明文。又租金為承租人使用、收益租賃物應支
      付之對價，故法院於依民法第442條之規定，調整不動產
      租賃之租金時，除應斟酌不動產之價值、所處位置及其四
      周工商業繁榮情形，暨與鄰地租金為比較外，更應注意承
      租人利用該租賃物之經濟價值與所得之利益，與應調整之
      租金數額是否平衡（參照最高法院81年度台上字第3062號
      裁判意旨）；另土地法第97條第1項固規定，城市地方房
      屋之租金以不超過土地及其建築物申報總價額年息10%為
      限，然其規定之立法意旨，乃城市房屋供不應求，為防止
      出租人抬高租金，謀取重利，特設本條限制房屋租金之最
      高額，以保護經濟上弱者之承租人，使其能取得適當之居
      住空間，避免造成居住問題，故該條規定應僅限於城市地
      方供住宅用之房屋始有其適用。至營業用房屋，承租人用
      以營業獲取利潤並非供居住，不僅在其承租房屋得以營商
      ，並得享有營業房屋所形成商圈之商業利益，其應付租金
      不僅為使用房屋之對價，且包括此項特殊利益之對價在內
      ，當非一般住宅用房屋之承租可比，自不受該條房租最高
      限制之拘束（參照最高法院95年度上字第124號裁判意旨
      ）。
（二）經查，兩造均不爭執系爭建物面積有195.74坪，83年間成
      立不定期租賃契約，約定租金為每月5000元迄今未變之事
      實。再者，原告主張系爭不動產距三重市○○街巷口約60
      公尺許，前臨仁愛街255巷巷道，此巷道寬約8公尺，巷道
      兩側可停車，中間為單行道等建物坐落地段市容之情，有
      其提出之現場照片6幀附卷可稽，堪信系爭不動產非坐落
      偏僻之處，為可供營商居住之處所。次查，系爭不動產於
      於98年間之拍定價格為1412萬元，此亦有原告提出為被告
      不爭執之本院97年度執字第35042號執行事件不動產權利
      移轉證書可證；另原告主張97年度執字第35042號強制執
      行程序進行中，曾委託不動產估價師事務所鑑價，其鑑定
      報告中就系爭建物收益月租金平均為每坪440元，此亦有
      原告提出之不動產估價師事務所鑑定報告附卷可查。依據
      上開事證，系爭不動產如以98年間公開市場拍定價格1412
      萬元之年息10%計算租金收益，每年之租金約有140萬元；
      如以強制執行程序中之鑑價訪查資料每坪月租金440元計
      算，其每月租金8萬6126元。本件原告主張目前被告繳付
      之年租金僅為6萬元，顯然悖乎市場行情甚遠，誠屬有據
      ，從而其備位之訴依據民法第442條之規定，請求調整為
      月租金8萬元，本院認屬正當合理。
（三）惟按不定期限之不動產租賃，因其價值之昇降，當事人固
      得依民法第442條規定增減租金，惟必須聲請法院為之，
      換言之，欲增減其租金之當事人，應訴求法院為增減租金
      之形成判決而後可，非謂當事人逕向相對人為增減之意思
      表示，即生增減租金之效力，如非經法院為形成判決者，
      其租金自仍按原約定而為給付（參照最高法院69年度台上
      字第2901號裁判意旨）；又因調整租金依民法442條規定
      ，應向法院聲請，原告於起訴前既未向被告為調整租金之
      意思表示，所為調整租金之意思表示於起訴日始送達法院
      ，是自起訴日起即發生調整租金之效力，法院如認其訴為
      有理由，即應判決宣示自原告起訴時增高租金（參照最高
      法院88年度訴字第2965號裁判意旨）。經查，原告於起訴
      前未向被告為調整租金之意思表示，且起訴前被告亦未積
      欠租金，故本件原告調整租金之請求雖非不許，然本院參
      酌其99年3月30日起訴之事實，認為應自99年4月1日起增
      加租金為當。
（四）至於原告本於民法第442條之請求權及侵權賠償請求權而
      為備位聲明請求被告給付16萬元之訴部分，因非經法院為
      形成判決，被告租金自仍按原約定5000元為給付，原告無
      權擅增為8萬元月租金；另本件被告非無權占有，原告依
      據侵權法則求償亦屬無憑，故此部分給付16萬元之備位聲
      明，為無理由。
八、綜上，原告先位聲明主張其有權單方終止租約，為不可採，
    從而其主張被告無權占有系爭建物應予遷讓返還並給付損害
    金，為無理由，應予駁回，其假執行之聲請失所附麗，併予
    駁回。惟其依據民法第442條規定，備位聲明請求自99年4月
    1日起調整租金為8萬元，核屬正當，應予准許；然備位聲明
    另請求被告給付16萬元部分，則屬無據，應予駁回。至於備
    位聲明另促請法院依職權宣告假執行云云，因調整租金為形
    成判決之訴，不合宣告假執行要件，另給付16萬元部分敗訴
    ，亦不得職權宣告假執行，併此敘明。
九、據上論結，本件原告之訴為一部有理由、一部無理由，依民
    事訴訟法第79條，判決如主文。
中    華    民    國    99    年    7     月    27    日
                  民事第二庭    法  官  陳財旺
以上正本係照原本作成
如對本判決上訴，須於判決送達後20日內向本院提出上訴狀。如
委任律師提起上訴者，應一併繳納上訴審裁判費。
中    華    民    國    99    年    7     月    27    日
                                書記官  林珊慧

司法院資訊處製作；財團法人民間司法改革基金會備份。
